行　政　法　院　判　決　　　　　　　　　　　　　八十七年度判字第一○三九號
　　原　　　告　甲○○
　　訴訟代理人　徐宏昇律師
　　被　　　告　經濟部中央標準局
右當事人間因新型專利舉發事件，原告不服行政院中華民國八十六年十二月十二日台
八十六訴字第四八八五四號再訴願決定，提起行政訴訟，本院判決如左︰
　　主  文
原告之訴駁回。
　　事  實
緣關係人沈忍源於民國八十年七月十六日以其「油壓傳動式大尺寸輪管機」係由機架
、輥輪組、兩組高低調整機構、油壓傳動機構、導料支撐機構及進料機構所組成，其
特徵在於導料支撐機構在機架左段之頂面基板上，安裝固設一油壓缸，使油壓缸之活
塞桿前端朝向右方，活塞桿前端結合夾頭暨導桿，將導桿往右穿經進料機構之進料座
，繼續朝右水平延伸，於右端末鎖設固定一導模塊，使導模塊靠置左輥輪正上面，其
右端朝右超出左輥輪；進料機構之進料座位於機架之頂面基板上，進料座底部前後各
樞合滑輪，以基板前後端緣作為軌道，並樞設兩組滾輪，分別滾觸基板頂面，進料座
前後向安裝一油壓馬達，其轉軸插入進料座內，並固設結合一齒輪，以嚙合基板頂面
突出之齒條，整道齒條沿基板左右向延伸，經油壓馬達暨齒輪動作，控制進料座往右
移動，欲加工輥彎之金屬管往左套於導料支撐機構之導桿暨模塊上，使金屬管左端抵
靠進料座右壁，金屬管右端靠壓於左輥輪、右輥輪上面，左、右輥輪之間另具一中輥
輪，即中輥輪位於上輥輪之正下方，作為薄壁金屬管靠壓支撐，右輥輪聯設另一組高
低調整機構，調整控制右輥輪之上升中心高度，使金屬管右端往上彎曲適當曲度，再
啟動輥輪組，配合導料支撐機構、進料機構運作，以將金屬管彎製成環形管圈等情，
向被告申請新型專利，經編為第00000000號審查（如附圖(三)），准予專利，
公告期滿確定後，發給新型第六九九四二號專利證書。嗣原告以本案申請前已見於刊
物並已公開使用，復係運用申請前之習用技術、知識顯而易知未能增進功效，有違當
時專利法第九十五條、第九十六條第一款及第五款之規定云云，檢附銘人國際股份有
限公司西元一九八九年三月二十五日刊行之高速彎管機產品型錄（以下稱引證(一)－如
附圖(一)）及南台圖書公司七十六年九月印行之沖床彎曲加工一書（以下稱引證(二)－如
附圖(二)），對之提出舉發。案經被告審查，為本案舉發不成立之審定，發給八十五年
十一月二十一日（）台專（判）○五○一七字第一四四五六○號專利舉發審定書。
原告不服，提起一再訴願，遞遭決定駁回，遂提起行政訴訟，茲摘兩造訴辯意旨於
次：
原告起訴意旨略謂︰一、依本件系爭專利案申請時之專利法第九十六條第五款規定：
運用申請前之習用技術、知識顯而易知未能增進效果者，不得申請註冊。因此申請專
利之新型，其元件及組成，容有部份未曾見於習用結構或裝置，如其增加部份並不能
產生新作用或功效，仍不得申請新型專利。鈞院歷年均有判例闡明上旨。（例如八十
三年判字第六五一號判決、八十三年判字第一九一七號及八十三年判字第一八○七號
等。）因此審查新型專利案件，不得僅因部份元件未見於引證資料，即謂該新型即符
合上述「進步性」要件，而濫准專利。二、次按專利舉發案件之審查，固須依據舉發
人所提證據審查。唯若舉發人所未提之部份，為專利主管機關依職權應審查事項，或
係公知之事實，則屬職權審查事項，不待舉發人提附證據，即應依法調查，並作為審
定之依據。三、本件原告提起舉發，係主張系爭00000000號「油壓傳動式大
尺寸輪管機」之結構中，部份元件及結構已揭示於同案專利說明書引為習用技術之第
00000000號「油壓傳動式輪管機」中而其餘元件則均已揭示於引證（一）、
（二）及（三）中。由於系爭案係自行引為習用裝置之專利案，與引證資料之拼湊，
並未增加任何功效，故而不合上開專利法之規定，依法應撤銷其專利權。原決定駁回
再訴願，則以：(一)申請專利範圍係以整體構造審查，並非對個別組件考量；本案由各
該構件之組合，可達成「不更換零件可加工不同彎曲半徑」之功效，．．．自具增進
之功效。(二)原告於八十四年十二月二十六日提出舉發時，並未提及第0000000
0號案及相關之理由，於八十五年三月二十二日提出，復經被告不予受理。是該由0
0000000號案之內容，被告未予審酌並無違法。四、然查上開有關系爭案增進
功效之認定，完全違反事實。說明如下：(一)系爭案之專利說明書中，完全未提及其裝
置具有「不更換零件可加工不同彎曲半徑」之功效。事實上，該設計之目的乃在提高
「大尺寸直徑金屬圓曲形管圈」加工之可靠度，「防止輥輪圓曲作業中金屬管滑脫滯
頓現象」而非在獲得上開功效，此觀系爭專利說明書第３頁倒數第５行至第４頁第６
行即知。至於「不更換零件可加工不同彎曲半徑」之功效，在其自行引證之第000
00000號案中，即有此效果。（亦即，操作其右輥輪即可決定欲加工直徑尺寸，
見系爭案第１圖所示之習用裝置。）因此，原決定所指之「增進功效」，根本不存在
於系爭案。原決定之認定已有違誤。(二)上開原決定所認定的增進功效，不但在以往舉
發審查及訴願決定中從未提及，使原決定涉有突擊性裁判之嫌，該「不更換零件可加
工不同彎曲半徑」之功效，更早已存在申請前各種教科書所揭示之設計中，而為公知
之事實。原決定昧於此種業界之常識，硬加於本件系爭案中，作為其「增進效果」實
有失專利審查之職責。(三)除上述根本不存在之功效之外，原決定完全無法證明系爭案
拼湊習用裝置已存在之元件，可以產生任何其他習用者所未具之功效。因此，本件系
爭案確未具備任何增進之功效，已可證明。該技術不合專利法「進步性」之要件，昭
然若揭。(四)尤有甚者，本件原告於舉發，訴願及再訴願程序中，一再主張因涉及專業
判斷，各相關機關宜將本案送請專業機構鑑定，表示專業意見後方進行認定。乃各該
機關均不此之圖，率而提出上述似是而非，毫無根據且與事實不符之理由，肆意認定
。其審定及決定顯無依據，依法難予維持。五、至原決定對00000000號案內
容應否審查之認定，則更屬違法。蓋：(一)該第00000000號案，早經系爭案引
為習用技術，其內容並經詳實揭示於系爭案之專利說明書中，占其篇幅達四分之一。
依被告所頒「專利審查基準」手冊，自行引為習用技術者，本即被告職權審查範圍，
不待舉發人重複提出該引證案之專利說明書，方得審查。再者，申請專利之內容，存
在於自行引用之公開資料部份，即非該申請案之「創新部份」。此乃一般經驗法則，
不待任何人主張，方得斟酌。原告既於八十四年十二月二十六日提出舉發時，即已附
具系爭案之專利說明書，則視為已然提出上開主張。原決定何能謂該主張係原告「於
八十五年三月二十二日始補行提出」﹖(二)上述00000000號案之內容既已在系
爭案中自行引用，則被告審查專利，自只需審查兩案不同部份是否符合專利要件，即
為已足。而舉發人提出舉發，主張系爭案不合專利要件，自亦只需針對兩案不同部份
證明，即為已足。至於有關兩案相同部份，有無經舉發人主張，乃至於是否經不受理
處分或撤回訴願，根本不影響審查。乃原決定竟以原告提出之00000000號案
專利說明書已經不受理處分，而認為被告不需審查系爭案專利說明書中所揭示之00
000000號案相關部份內容，其認定實屬荒謬之極。(三)未查本件有關00000
000號案部份之主張，係原告於八十五年七月三十日奉被告八十四年七月二十九日
（八十五）標專五一一○一字第二九三○八號函指示，補送舉發理由時所為。被告雖
於八十五年六月一日函復不受理原告八十五年三月二十二日之理由及證據，然又於八
十五年七月二十九日指示原告補正理由書，自係以新處分更正原處分。原告乃從善如
流，於八十五年八月十九日撤回對八十五年三月二十二日函所為之訴願。因此，原告
提出上開主張係在被告裁定之期間內所為。該主張之提出期間，自不受專利法第七十
二條第四項所限制。被告指示原告補正理由在先，卻又拒絕審查系爭案專利說明書早
已存在之相同內容在後，其審定已嚴重違法。訴願及再訴願決定機關未依法予以糾正
，更正有虧職守。六、請撤銷原處分及一再訴願決定等語。
被告答辯意旨略謂︰一、按原告起訴理由指其提起舉發係主張系爭案之結構部分元件
已揭於習用技術之第00000000號專利案中。惟查該專利案在原舉發理由中並
未主張，該等新證據及新理由已逾專利法規定之法定期間，業經被告於八十五年六月
一日以（八五）台專（甲）五一五○一字第一一九六七一號函處分不受理，且原告對
該處分亦撤回訴願，業經經濟部八十五年八月二十七日經（八五）訴字第八五六○○
三二號函准予撤回在案，故原告主張之第00000000號引證案及其相關之理由
，為新證據、新理由，應屬另案主張之範疇，並非本系爭案（舉發(一)案）審究之範圍
。二、而原告起訴理由三、四意指系爭案部分元件及結構已揭於第00000000
號案或稱「不更換零件可加工不同彎曲半徑之功效在第00000000號案中即有
此效果．．．云云。然不論該第00000000號引證案所揭技術內容為何，惟如
前項所述，該引證案及其相關理由業經不受理處分在，並經原告自行撤回在案，殊
非本舉發(一)案審究之範疇。而被告台專（判）○五○一七字第一四四五六○號舉發審
定書之審定理由已就原舉發證據指明：「舉發附證二（即引證(一)，以下同），係銘人
國際公司一九八九年三月二十五日出版之型錄正本，該型錄係揭示有NC、CNC （數值
控制）彎管機之機具外觀。舉發人雖謂「本案該導料支撐機構係由一具油壓缸傳動並
經由一夾頭挾持一導桿而構成，類此單純的油壓傳動，並藉由夾頭，來間接挾持工件
以進行傳輸加工的結構已刊載在該型錄中」。然本案係由機架、輥輪組、油壓傳動機
構、導料支撐機構、進料機構所組成，其申請專利範圍並非單一導料支撐機構，而係
一整體架構之輪管機；況且型錄中之彎管機，並未見揭露本案固設結合齒輪及嚙合基
板頂面之齒條構造的進料機構，又該彎管機之彎管機構為油壓模組與本案之輥輪組之
構造、作動方式不盡相同，故二者整體構造應屬不同，附證二不具證據力。舉發附證
三（即引證(二)，以下同），係南台圖書公司七十六年九月出版的「沖床彎曲加工」乙
書，舉發人主張第一三三頁、一五八頁係一軋輥機及管彎曲機之心砧（導模塊），該
書證雖然揭示（心砧）導模塊的相關構造，然本案之導模塊僅係本案之某一部分構件
，本案申請標的為一輪管機之整體架構，而非僅為一導模塊構造，故尚不足否定本案
之整體創作；又該書證所揭之軋輥機雖揭示有高低調整機構，然其係用於彎曲平板，
仍有別於本案之彎管之功效，該軋輥機亦無揭露本案之導料支撐機構、進料機構等構
造，整體構造顯為不同，故附證三亦不具證據力。」，已明白指出被告受理之舉發證
據不具證據力。由於原舉發證據之構造、功效並不同於系爭案，自不足證明系爭案有
違本件舉發主張法條之規定。三、綜上，被告所為本案舉發不成立之審定並無違法，
本案原告之訴無理由，敬請駁回原告之訴等語。
　　理  由
按凡對於物品之形狀、構造或裝置，首先創作，合於實用之新型者，得依法申請專利
，為當時專利法第九十五條所規定。又該准專利之新型，任何人認有違反當時專利法
第九十五條至第九十七條之規定，應撤銷其專利權者，依同法第一百十條準用第六十
一條規定，得附具證據向專利局舉發之；從而有無應撤銷專利權之情事，依法應由舉
發人附具證據供查。本件關係人沈忍源於八十年七月十六日以其「油壓傳動式大尺寸
輪管機」係由機架、輥輪組，兩組高低調整機構，油壓傳動機構、導料支撐機構及進
料機構所組成，其特徵在於導料支撐機構在機架左段之頂面基板上，安裝固設一油壓
缸，使油壓缸之活塞桿前端朝向右方，活塞桿前端結合夾頭暨導桿，將導桿往右穿經
進料機構之進料座，繼續朝右水平延伸，於右端末鎖設固定一導模塊，使導模塊靠置
左輥輪正上面，其右端朝右超出左輥輪；進料機構之進料座位於機架之頂面基板上，
進料座底部前後各樞合滑輪，以基板前後端緣作為軌道，並樞設兩組滾輪，分別滾觸
基板頂面，進料座前後向安裝一油壓馬達，其轉軸插入進料座內，並固設結合一齒輪
，以嚙合基板頂面突出之齒條，整道齒條沿基板左右向延伸，經油壓馬達暨齒輪動作
，控制進料座往右移動，欲加工輥彎之金屬管往左套於導料支撐機構之導桿暨模塊上
，使金屬管左端抵靠進料座右壁，金屬管右端靠壓於左輥輪、右輥輪上面，左右輥輪
之間另具一中輥輪，即中輥輪位於上輥輪之正下方，作為薄壁金屬管靠壓支撐，右輥
輪聯設另一組高低調整機構，調整控制右輥輪之上升中心高度，使金屬管右端往上彎
曲適當曲度，再啟動輥輪組，配合導料支撐機構、進料機構運作，以將金屬管彎製成
環形管圈等情，向被告申請新型專利，經編為第00000000號審查，准予專利
，公告期滿確定後，發給新型第六九九四二號專利證書。嗣原告以本案申請前已見於
刊物並已公開使用，復係運用申請前之習用技術、知識顯而易知未能增進功效，有違
首揭專利法規定，檢附引證(一)(二)對之提出舉發。案經被告審查，為本案舉發不成立之
審定。原告不服，循序提起行政訴訟，主張：引證(一)所揭示之數值控制彎管機即係一
種油壓式之彎管成形機，其統合了本案導料支撐機構之油壓缸、夾頭及導桿，同時兼
具進料機構，與本案功能如出一轍；引證(二)所揭示之心砧，即本案之導模塊，心砧已
公諸於世，軋輥機的高低調整機構藉螺桿間彼此匹配旋動的驅動亦同，本案為引證案
之簡單附加；第00000000號「油壓傳動式輪管機」新型專利案經本案引為習
用前案，為被告應依職權審查之事項，被告未為審查即屬違法。引證(一)、(二)已分別證
明本案之導料支撐機構及進料機構、高低調整機構及導料支撐機構均為習知，配合第
00000000號「油壓傳動式輪管機」新型專利案所揭示本案之其他元件，本案
應不具新穎性及進步性，不應准予專利云云。經查本件於訴訟程序中訴願決定機關經
濟部為求慎重，曾將一再訴願書連同相關卷證資料送請財團法人工業技術研究院專家
囑託審查鑑定結果認為：「(一)附證二（即引證(一)以下同）係銘人國際公司一九八九年
三月二十五日出版之型錄，唯該型錄僅有機器外形圖及各組合配置，而無描述該機器
之彎管原理及機構，因此無法判斷該型錄摘示之機種是否與本案相同。又由該型錄全
本（非摘要本）之第五頁，其上描述「圓模：決定彎曲半徑之主要因素，並與導模配
合，完成拉縮管料之動作」，而本案並無圓模，由此更證明附證二不具證據力。(二)原
舉證中之附證三（即引證(二)以下同）（即南台圖書公司七十六年九月出版的「沖床彎
曲加工」書），該書揭示心砧（對應本案之導模塊），軋輥機（對應本案之輥輪組）
。而本案為一組合新型，其構成要件有：機架、輥輪組、油壓傳動機構、導料支撐機
構及進料機構，其申請專利範圍係以整體構造審究，而非對各別組件考量。因此附證
三無法證明本案整體構造為習知技術之簡單轉用，亦即附證三與本案兩者非屬同一之
創作，本案自無不符合新型專利要件之情事。(三)綜上所述，本案原處分並無違誤，建
議訴願應予駁回。」以及「(一)再訴願理由二稱．．．本案中上述（高低調整機構、導
料支撐機構及進料機構）三種組件之增加，並未產生新功能，因此不符進步性之要件
．．．等云云。唯查，舉發引證二（即引證(一)，以下同）之彎管機需一圓模，此圓模
決定彎曲半徑之主要因素；而本案並不需圓模，其彎曲半徑是由各輥輪之相對位置所
決定。至於舉發引證三（即引證(二)，以下同），其在該書第一五二頁確有描述彎管之
原理，但卻未說明如何調整輥輪以及如何達成進料之動作，因此可知再訴願理由二所
述不足採信。(二)再訴願理由三稱：原訴願決定．．．拒不審究有關「導料支撐機構」
及「進料機構」是否均已揭示在引證資料．．．云云。唯，舉發引證二、三之資料僅
有機器外形及各組合配置，而無描述該機器之內部詳細機構，故無法判斷整體技術構
成是否與本案相同，由此可知再訴願理由三亦不足採信。(三)再訴願理由四稱：原決定
並未具體認定舉發引證附件二及附件三能否證明該「導料支撐機構」及「進料機構」
為習用．．．以及判斷某項元件是否存在於某習用裝置中，與兩者「機種」是否相同
，是否均使用「圓模」，根本完全無關．．．等云云。唯，本案之申請專利範圍係以
整體構造審究，並非對個別組件考量，本案由這些機構的組合可達成「不更換零件可
加工不同彎曲半徑的彎管」之功效，這功效是舉發引證二及舉發引證三所無法達到的
，舉發引證二之彎道機必須更換其圓模才能加工不同彎曲半徑之彎管，舉發引證三則
僅有原理述，而無說明如何具體化，由此可知，本案確實具有功效之增進，本案自
符合新型專利之要件，由此可知再訴願理由四不足採信。(四)再訴願理由五稱：依法亦
應審酌本案自行引用之該第00000000號專利案之內容．．．云云；唯，既使
不論該專利案是否為新證據，亦不論該專利依法應否受理。第00000000號專
利與本案之比較，已在本案之專利說明書中詳細說明，其差異清楚可知，該專利亦無
法證明本案為習用，因此所述無理。本案再訴願為無理由。(五)綜上所述，原處分並無
違誤，建議再訴願應予駁回。」等情，此有該院機械研究所函暨審查意見書各貳件附
訴願卷可稽，足證本案確實具有功效之增進，自符合新型專利之要件，從而本件原處
分揆諸首揭規定及說明，洵無違誤，一再訴願決定，遞予維持，俱無不合，原告起訴
意旨雖謂：本案僅係引證案簡單之附加，不具新穎性及進步性，不應准予專利云云。
然查，系爭本案機構之組合既可達成「不更換零件可加工不同彎曲半徑的彎管」之功
效，乃為引證案均無法達到之功效，已如前述，則本案確具有新穎性及功效增進性，
原告所訴，無非持其主觀一己之見解，斤斤指摘，核無足取，原告起訴意旨難謂為有
理由，應予駁回。
據上論結，本件原告之訴為無理由，爰依行政訴訟法第二十六條後段，判決如主文。
中    華    民    國     八十七      年      五      月     二十九      日
                    行 政 法 院 第 三 庭
                                審 判 長 評  事      陳  石  獅
                                         評  事      趙  永  康
                                         評  事      高  啟  燦
                                         評  事      蔡  進  田
                                         評  事      鄭  淑  貞
右  正  本  證  明  與  原  本  無  異
                                         法院書記官  陳  佩  玲
中    華    民    國     八十七      年      七      月      十五       日
